【裁判字號】    97,上易,3020
【裁判日期】    980121
【裁判案由】    侵占
【裁判全文】
臺灣高等法院刑事判決                97年度上易字第3020號
上  訴  人  甲○○
即  被  告
上列上訴人因業務侵占案件，不服臺灣臺北地方法院97年度易字
第1957號，中華民國97年8 月22日第一審判決（起訴案號：臺灣
臺北地方法院檢察署97年度偵緝字第790 號），提起上訴，本院
判決如下：
    主  文
上訴駁回。
    理  由
一、按依刑事訴訟法第350 條、第361 條、第362 條、第367 條
    規定，不服地方法院之第一審判決而上訴者，須提出上訴書
    狀，並應敘述具體理由，為上訴必備之程式；其所提出之書
    狀未敘述上訴理由，或僅曾以言詞陳述上訴理由者，均應於
    上訴期間屆滿後20日內補提理由書於第一審法院。第一審法
    院經形式審查，認逾期未補提上訴理由者，應定期間先命補
    正；逾期未補正者，為上訴不合法律上之程式，應以裁定駁
    回。倘已提出上訴理由，但所提非屬具體理由者，則由第二
    審法院以上訴不合法律上之程式，判決駁回。而所謂具體理
    由，必係依據卷內既有訴訟資料或提出新事證，指摘或表明
    第一審判決有何採證認事、用法或量刑等足以影響判決本旨
    之不當或違法，而構成應予撤銷之具體事由，始克當之（例
    如：依憑證據法則具體指出所採證據何以不具證據能力，或
    依憑卷證資料，明確指出所為證據證明力之判斷如何違背經
    驗、論理法則）；倘僅泛言原判決認定事實錯誤、違背法令
    、量刑失之過重或輕縱，而未依上揭意旨指出具體事由，或
    形式上雖已指出具體事由，然該事由縱使屬實，亦不足以認
    為原判決有何不當或違法者（例如：對不具有調查必要性之
    證據，法院未依聲請調查亦未說明理由，或援用證據不當，
    但除去該證據仍應為同一事實之認定），皆難謂係具體理由
    ，俾與第二審上訴制度旨在請求第二審法院撤銷、變更第一
    審不當或違法之判決，以實現個案救濟之立法目的相契合，
    並節制濫行上訴（最高法院97年度台上字第892 號判決亦同
    此意旨）。
二、本件原審判決略以：被告甲○○前於民國（下同）89年間，
    因犯傷害等罪，經臺灣士林地方法院以89年度易字第40號，
    就傷害部分判處有期徒刑2 月、毀損部分判處拘役20日，於
    89年8 月2 日易科罰金執行完畢。詎甲○○猶不知悔改，於
    90年9 月27日至萬象有限電視股份有限公司（原設於臺北市
    ○○○路2 段297 號，已遷址至臺北市○○路○ 段109 巷96
    號1 樓，以下簡稱：萬象公司）應徵業務員，並自90年10月
    4 日起至91年2 月19日止，擔任萬象公司之業務員，負責向
    萬象公司之客戶收取收視費，為從事業務之人。竟基於意圖
    為自己不法所有之概括犯意，自91年2 月間起至同年月19日
    止，連續至如附表所示之客戶住處，向如附表所示之客戶收
    取如附表所示之收視費後，旋將之侵吞入己。嗣甲○○自90
    年1 、2 月間起，經常藉故請假，萬象公司發覺有異而清查
    甲○○所負責之客戶資料後，發現如附表所示之客戶收視費
    未繳回等語。
三、被告不服原審判決，提起上訴，其於97年9 月12日提出之「
    刑事上訴狀」所敘述之上訴理由略以：本件被告雖尚未與被
    害人（即告訴人萬象公司）達成和解，然被告業於原審審理
    時告知法官願與被害人和解，並賠償被害人所受之損害，惟
    原審未待被告與被害人達成和解之前，即為本件判決，並於
    判決上指出被告未與被害人達成和解等情，是原判決量刑之
    審酌有失允當，懇請撤銷原判決，更為妥適之判決云云。
四、查原判決已於理由內說明：上開事實，迭據被告甲○○於偵
    查及原審審理中均坦承不諱，核與告訴代理人楊耀騰指訴情
    節相符，並有萬象公司應徵人員面試評審表、萬象公司訂戶
    視訊繳款收據影本2 份、訂戶裝機預定單影本5 份等件在卷
    可資佐證，足認被告前開出於任意性之自白與事實相符。另
    被告甲○○為萬象公司業務人員，負責向萬象公司之客戶收
    取收視費工作，為從事業務之人，核其將如附表所示客戶繳
    交之費用侵占入己，所為係犯刑法第336 條第2 項之業務侵
    占罪。被告行為後，刑法於94年1 月7 日修正通過，同年2
    月2 日公布，於94年7 月1 日施行。按行為後法律有變更者
    ，適用行為時之法律，但行為後之法律有利於行為人者，適
    用最有利於行為人之法律，修正後刑法第2 條第1 項定有明
    文。此條規定乃與刑法第1 條罪刑法定主義契合，而貫徹法
    律禁止溯及既往原則，係規範行為後法律變更所生新舊法律
    比較適用之準據法，是刑法第2 條本身雖經修正，但此既屬
    適用法律之準據法，本身尚無比較新舊法之問題，應一律適
    用裁判時之現行刑法第2 條規定以決定適用之刑罰法律。又
    以本次刑法修正之比較新舊法，應就罪刑有關之共犯、未遂
    犯、想像競合犯、牽連犯、連續犯、結合犯，以及累犯加重
    、自首減輕暨其他法定加減原因（如身分加減）與加減例等
    一切情形，綜其全部罪刑之結果而為比較，而從刑附屬於主
    刑，除法律有特別規定者外，依主刑所適用之法律（最高法
    院95年5 月23日95年度第8 次刑庭會議決議參照）；如新舊
    法處罰之輕重相同，即無比較適用之問題，非此條所指之法
    律有變更，應依一般法律適用原則，適用裁判時法；修正後
    刑法第55條就想像競合犯部分增加但書關於科刑之限制，為
    法理之明文化，而修正後刑法第59條則為法院就酌減審認標
    準見解之明文化，非屬法律之變更，其為純文字之修正（最
    高法院95年11月 7日95年度第21次刑事庭會議決議同此意旨
    ）。經查：（一）刑法第336條第2項之業務侵占罪，其法定
    刑除有期徒刑外，得併科 3千元以下罰金，而於刑法修正前
    ，刑法分則編各罪所定罰金刑之貨幣單位原為銀元，其最高
    罰金數額，從各該法條規定，最低罰金數額，則依修正前刑
    法第33條第5款之規定為1元以上（貨幣單位為銀元），且若
    定有罰金刑之論罪法條係於92年 6月25日前所制定，而該法
    條日後均未修正者，得依罰金罰鍰提高標準條例第 1條前段
    規定，就其原定數額提高為 2倍至10倍，其後修正者則不提
    高倍數，並依現行法規所定貨幣單位折算新臺幣條例第 2條
    規定，以銀元1元折算為新臺幣3元；於刑法修正後，因刑法
    第33條第5款修正為：「罰金：新臺幣1千元以上，以百元計
    算之。」，使刑法之罰金貨幣單位已由銀元改為新台幣，則
    刑法分則編各罪所定罰金刑之貨幣單位，自應配合修正為新
    臺幣，又為使刑法分則編各罪所定罰金之最高數額與刑法修
    正前趨於一致，乃增訂刑法施行法第1條之1：「中華民國94
    年1月7日刑法修正施行後，刑法分則編所定罰金之貨幣單位
    為新臺幣。94年1月7日刑法修正時，刑法分則編未修正之條
    文定有罰金者，自94年1月7日刑法修正施行後，就其所定數
    額提高為30倍。但94年6月26日至94年1月 7日新增或修正之
    條文，就其所定數額提高為三倍。」，從而，刑法分則編各
    罪所定罰金刑之最高數額，於刑法修正前、後並無不同，惟
    修正後刑法第33條第 5款所定罰金刑最低數額，較之修正前
    提高，自以修正前刑法第33條第5款規定有利於被告。（ 二
    ）刑法第56條關於連續犯之規定亦經修正刪除，除法理上合
    於接續犯、包括一罪之情形仍可以一罪論外，其餘數犯罪行
    為之情形，即應依刑法第51條規定分論併罰。是該項刪除雖
    非犯罪構成要件之變更，但已影響行為人刑罰之法律效果，
    自屬法律有所變更，而有比較新舊法之必要。本件被告多次
    侵占費用犯行，若依舊法規定，僅以一罪論，僅加重其刑至
    二分之一，若依新法，則須分論併罰，經比較結果，以被告
    行為時之法律即修正前刑法第56條之規定較有利於被告。被
    告先後多次業務侵占犯行，時間緊接，觸犯構成要件相同之
    罪，顯係基於概括犯意反覆為之，為連續犯，應依修正前刑
    法第56條之規定，以一罪論，並加重其刑。被告前因傷害等
    罪，經臺灣士林地方法院以89年度易字第40號，傷害罪判處
    有期徒刑2月、毀損罪判處拘役20日，於89年8 月2日易科罰
    金執行完畢，有本院被告前案紀錄表在卷可查。其於 5年以
    內故意再犯本件有期徒刑以上之罪，不論依修正前刑法第47
    條，或修正後刑法第47條第 1項之規定，均構成累犯，並無
    新舊法比較之問題，應逕依現行刑法第47條第 1項規定，論
    以累犯，並遞加重其刑。並審酌被告之素行、智識程度及其
    犯罪之動機、目的、手段、侵占之數額、對告訴人所生危害
    程度，並犯罪後坦承犯行，及尚未賠償告訴人損失等一切情
    狀，量處被告有期徒刑 7月。並說明按中華民國96年罪犯減
    刑條例第 5條之規定，本條例施行前，經通緝而未於中華民
    國96年12月31日以前自動歸案接受偵查、審判或執行者，不
    得依本條例減刑。經查，本件被告於92年 1月21日經臺灣臺
    北地方法院檢察署通緝，迄於97年 3月17日始自行到案執行
    另案通緝案件，被告本身並未於96年12月31日前自動歸案，
    是本件被告並無中華民國96年罪犯減刑條例之適用等語。原
    審判決既已詳細記載認定被告犯罪之證據及理由，並已審酌
    關於刑法第57條科刑（如被告之素行、智識程度及其犯罪之
    動機、目的、手段、侵占之數額、對告訴人所生危害程度，
    並犯後坦承犯行，及尚未賠償告訴人損失）之一切情狀，在
    適法範圍內行使裁量權，核無量刑違法或不當之情形。被告
    上訴意旨，僅空言泛稱原審未待被告與被害人達成和解之前
    ，即為本件判決，是原判決量刑之審酌有失允當云云，尚不
    足以影響原審判決量刑刑度之本旨（按刑法第336條第2項之
    法定最低刑度為有期徒刑 6月，被告成立累犯，依法應加重
    其刑，亦不得量處低於有期徒刑 7月之刑期，更不能諭知緩
    刑之宣告），且就原審判決認定事實、適用法律及量刑等事
    項，有何不當或違法之處，並未具體之指摘，自非屬上訴第
    二審之具體理由，其上訴自不合法律上之程式，爰不經言詞
    辯論予以駁回。
五、據上論斷，應依刑事訴訟法第367 條前段、第372 條，判決
    如主文。
中    華    民    國    98    年    1     月    21    日
                  刑事第十四庭審判長法  官  陳志洋
                                    法  官  梁耀鑌
                                    法  官  謝靜恒
以上正本證明與原本無異。
不得上訴。
                                    書記官  陳珮茹
中    華    民    國    98    年    1     月    21    日
 附表
    ┌───┬───────┬────────────┬────────────┐
    │ 編號 │客戶名稱      │客戶住處                │收視費（新臺幣）        │
    ├───┼───────┼────────────┼────────────┤
    │   1  │溫州國宅第四棟│臺北市○○區○○街64號2 │1萬4,500元              │
    │      │              │樓之3                   │                        │
    ├───┼───────┼────────────┼────────────┤
    │   2  │豪門大第      │臺北市大安區○○○路○段8│11萬8,800元             │
    │      │              │號13樓                  │                        │
    ├───┼───────┼────────────┼────────────┤
    │   3  │陳先生        │臺北市○○區○○路4段60 │3,000元                 │
    │      │              │號3樓之18               │                        │
    ├───┼───────┼────────────┼────────────┤
    │   4  │林容竹        │臺北市大安區○○○路○段 │3,600元                 │
    │      │              │54 巷12號之6樓1室       │                        │
    ├───┼───────┼────────────┼────────────┤
    │   5  │龐永賢        │臺北市○○區○○街16巷24│3,250元                 │
    │      │              │號4樓                   │                        │
    ├───┼───────┼────────────┼────────────┤
    │   6  │陳景斌        │臺北市大安區○○○路○段 │3,200元                 │
    │      │              │294 巷2號4樓            │                        │
    ├───┼───────┼────────────┼────────────┤
    │   7  │石正人        │臺北市大安區○○○路○段 │6,500元                 │
    │      │              │54 巷14號5樓            │                        │
    ├───┴───────┴────────────┼────────────┤
    │             合              計                 │15萬2,850元             │
    └────────────────────────┴────────────┘


司法院資訊處製作；財團法人民間司法改革基金會備份。
